# Кортежі `tuple`

<div class="btn-group">
  <button class="lecture" disabled>🎥 Лекція</button>
  <button class="podcast" disabled>🎙️ Подкаст</button>
  <button class="notebook">📓 Записник</button>
  <button class="exercises" onclick="openDetailsById('tuple_exercises');">🤸 Вправи</button>
  <button class="cheat" disabled>📝 Шпора</button>
</div>

**⏱️ Час на опанування теми:** 20 хвилин

**🤷 Для чого ми це вивчаємо:**

- опанувати структуру даних, в якої неможливо змінити елементи після її створення
- розширити знання зі структур даних

**🔑 Результати навчання:**

- відрізняти списки `list` від кортежей `tuple`
- створювати кортежі `tuple`
- використовувати корисні функції, оператори та методи, які асоційовані з кортежами `tuple`
- "розпаковувати" кортежі `tuple` (та списки `list`)
- розуміти в яких ситуаціях краще використовувати кортежі `tuple` ніж списки `list`

```{r, echo=FALSE, message=FALSE, warning=FALSE, error=TRUE}
#-------------------------------------------------------------------------------
# Code below is for knit caching purposes

library(reticulate)
library(jsquiz)
source("term.R")

# set up all messages 
set_button_label("Перевірити")
set_placeholder("Пишіть тут...")
set_success_messages(
    c(
        "Так тримати, чемпіон 🌟",
        "Просто супер 🤩",
        "Ти -- молодец 😎",
        "Йой, бачу довідченого кодера 🤓",
        "А ти точно не прцював в OpenAI до цього 🤖"
    )
)
set_failure_messages(
    c(
        "Упс, ще трошки 😬",
        "Це не зовсім те, що ми мали на увазі, але вже близько 🙊",
        "Ти ще на один крок ближче до успіху, тільки не здавайся 🚀",
        "Нічого, головне не здаватися 💪"
    )
)
```

---

У цій главі ми обговоримо важливу структуру даних, яка має назву кортежі `tuple`. Кортежі можна назвати менш універсальною версією списків `list`. А чим саме вони відрізняються, ми дізнаємось нижче.

---

Гарна новина у тому, що кортежі `tuple` дуже і дуже схожі 👯 в роботі на списки `list`. Та що там, вони практично ідентичні та поводяться майже як списки `list`. Тому **майже** все що ми вивчили для `list` можна використати й для кортежей `tuple`.

Проте є одна дуже важлива критична ❗️ відмінність -- тоді як списки `list` можна змінити, кортежі `tuple` є `r term("незмінними", "immutable")`. Після того як ми створили `tuple`, ми вже **не можемо** ані додати, ані видалити, ані змінити його елементи.

Щоб створити новий кортеж, ми можемо використати звичайні дужки замість квадратних, які ми використовуємо для `list`. Тобто елементи повинні бути загорнуті в ось такі дужки: `(` та `)`.

Давайте створимо новий `tuple` із назвою `baltic_states`, який буде містити назви Балтійських країн 🌊: 

```{python}
baltic_states = ("Estonia", "Latvia", "Lithuania")
baltic_states
```

Це не єдиний спосіб створити `tuple` -- нам не обов'язково зазначати дужки, ми можемо просто перелічити прості елементи через кому `,`: 

```{python}
baltic_states = "Estonia", "Latvia", "Lithuania"
baltic_states
```

Питання: як ми можемо дізнатись до якої структури даних належить об'єкт 🤔? Все просто, ви можете використати функцію `type()`, яку ми також згадували у Главі \@ref(scalars):

```{python}
type(baltic_states)
```

У кортежей `tuple`, як ми й сказали, доступ до елементів виконується через індекси, так само як і у `list`: 

```{python}
baltic_states[2]
```

Ми також можемо використовувати зрізи 🍕:

```{python}
baltic_states[0:2]
```

Але якщо ви спробуєте замінити який елемент, то Python викине помилку 😬: 

```{python, error = TRUE}
baltic_states[2] = "Vilnius"
```

Як наслідок, багато методів які змінювали `list`, **не** будуть працювати з `tuple`: 

* `.append()`: додати елемент
* `.insert()`: додати елемент
* `.remove()`: видалити елемент(и)
* `.pop()`: видалити елемент
* `.reverse()`: змінити порядок елементів на зворотній
* `.sort()`: відсортувати елементи

До речі, у `tuple`, як і у `list` є дуже корисна властивість -- їх можна **розпакувати**. Це означає присвоїти значення елементів послідовності до окремих змінних. Це простіше показати, ніж розказувати про це:

```{python}
a, b, c = baltic_states
print(a)
print(b)
print(c)
```

Тепер ми можемо працювати зі змінними `a`, `b` та `c`, як з окремими змінними. Нам це знадобиться у Главі \@ref(functions).

Логічно спитати -- а навіщо нам взагалі тоді `tuple`, якщо вони більше обмежені ніж `list` 🤷? Є три причини чому ми можемо віддати перевагу `tuple`: 

- `tuple` використовують менше пам'яті 🧠 ніж `list`. Операції над ними також проходять швидше 💨 за операції над `list`. В нашому випадку це дуже важко помітити, тому що об'єми даних і програми наші дуже малі. Але якщо ми це все масштабуємо, то в певний момент ця різниця може бути критичною. 

- `tuple` незмінні, і це дозволяє нам створювати об'єкти, які будуть захищені 🪖 від випадкових змін.

- `tuple` незмінні, тому їх можна використовувати як `r term("ключі", "keys")` 🔑 для словників `dict`.

Так, стоп, а що таке словники `dict`? Саме про це ми й поговоримо в наступній главі. 

--- 

Ще одна навичка у твою скарбничку 💰 вмінь з Python програмування. Ми познайомились з кортежами `tuple`, навчились їх створювати та розгортати. Але головне, ми повторили багато корисних, спільних зі списками `list`, штук. Більш того, ми тепер знаємо в яких випадках краще використовувати кортежі `tuple` ніж списки `list`.

---

<details id="tuple_exercises">
<summary>🤸 Вправи</summary>

```{r, results='asis', message=FALSE, echo=FALSE}
generate_options_quiz(
    question = "1. Кортежі <code>tuple</code> можна змінювати:",
    answers = c(
        "Так" = FALSE,
        "Ні" = TRUE
    ),
    allow_multiple_answers = FALSE
)
```

</details>