# Цикл `while` {#while}

<div class="btn-group">
  <button class="lecture" disabled>🎥 Лекція</button>
  <button class="podcast" disabled>🎙️ Подкаст</button>
  <button class="notebook">📓 Записник</button>
  <button class="exercises" onclick="openDetailsById('while_exercises');">🤸 Вправи</button>
  <button class="cheat" disabled>📝 Шпора</button>
</div>

**⏱️ Час на опанування теми:** 15 хвилин

**🤷 Для чого ми це вивчаємо:**

**🔑 Результати навчання:**

- Розуміння що таке програма, додаток та програмне забезпечення
- Розуміння що таке алгоритм, кодування та програмування 

```{r, echo=FALSE, message=FALSE, warning=FALSE, error=TRUE}
#-------------------------------------------------------------------------------
# Code below is for knit caching purposes

library(reticulate)
library(jsquiz)
source("term.R")

# set up all messages 
set_button_label("Перевірити")
set_placeholder("Пишіть тут...")
set_success_messages(
    c(
        "Так тримати, чемпіон 🌟",
        "Просто супер 🤩",
        "Ти -- молодец 😎",
        "Йой, бачу довідченого кодера 🤓",
        "А ти точно не прцював в OpenAI до цього 🤖"
    )
)
set_failure_messages(
    c(
        "Упс, ще трошки 😬",
        "Це не зовсім те, що ми мали на увазі, але вже близько 🙊",
        "Ти ще на один крок ближче до успіху, тільки не здавайся 🚀",
        "Нічого, головне не здаватися 💪"
    )
)
```

<div class = "warning">
🎈 **Увага**: Наразі ця глава знаходиться у стані активної розробки і ймовірно буде змінюватись і доповнюватись!
</div>

---

У цій главі ми познайомимось з...

---

Цикл `for` -- не єдиний тип циклів, які реалізовані у Python. Також існує так званий `while` цикл. Якщо цикл `for` виконував тіло циклу певну кількість разів, яка була відома перед початком циклу, то цикл `while` буде виконувати код поки певна умова є істинною. Такий цикл легше всього пояснити за допомгою блок-схеми: 

<!-- XXX: flow chart of while loop -->

Ця блок-схема досить схожа на умовний перехід `if/else`. Різниця полягає в тому, що сценарій або поток **Так** після тіла циклу переходить назад на початок умови, тоді як поток **Ні** вказує на наступну після циклу інструкцію. 

А ось і приклад цикла `while` у Python: 


```{python}
i = 0
while (i < 3):
    print(i)
    i = i + 1

```

Цикл `while` складається з наступних частин: 

- `while`: ключове слово яке свідчить про те, що далі буде цикл `while`
- `(i < 3)`: умова, відносно якої буде прйматися рішення чи виконувати тіло цикла
- `:`: двокрапка, що позначає початок блоку коду
- `print(i)` та `i = i + 1`: рядки тіла циклу, тобто інструкції які будуть виконані, якщо умова є істинною

Як і в умовному переході `if/else` та циклі `for`, інструкції тіла цикла повинні починатись з відступу. Замість `i < 3` може бути будь яка змінна чи вираз які повертають значення типу `bool`: `True` або `False`. Якщо ми підставимо замість `i < 3` значення `True`, то ми потрапимо до безкінечного циклу -- тіло циклу буде виконуватись потійно, в чому не так багато сенсу. 

Давайте "розгорнемо" наш цикл, тобто пропишемо усю послідновність інструкцій, ітерацію за ітерацією: 

```{python, eval = FALSE}
i = 0

# 0 < 3 є істинною, тому виконуємо тіло циклу
print(i) # друкуємо 0
i = i + 1 # тепер i дорівнює 1

# 1 < 3 є істинною, тому виконуємо тіло циклу
print(i) # друкуємо 1
i = i + 1 # тепер i дорівнює 2

# 2 < 3 є істинною, тому виконуємо тіло циклу
print(i) # друкуємо 2
i = i + 1 # тепер i дорівнює 3

# 3 < 3 не є істинною, тому виконуємо пропускаємо тіло циклу і йдемо далі
```

У циклах ми можемо ще використати ключові слова `break` та `continue`. Команда `break` дозволяє вийти з циклу завчасно, а `continue` -- пропустити усі інструкції в ітерації та повернутись до перевірки умови. З ними ми докладніше познайомимось у вправах, посилання на які ви знайдете нагорі. 

Цикл `while` не такий поширений як цикл `for` в конексті AI, ML та DS. Це тому що більшість задач які встають у цих галузях, можна вирішити за допомгою `for`. Тим паче, що використовючи цикл `while`, існує ймовірність попасти у нескінченний цикл. В цьому нічого страшного не має, але бувають моменти коли помилку в коді досить важко знайти.

---

---

<details id="while_exercises">
<summary>🤸 Вправи</summary>

```{r, results='asis', message=FALSE, echo=FALSE}
between <- '<pre><code>x = 0
while x < 5:
    x = x + 1
print(x)</code></pre>
<div class="question">Оберіть правильну відповідь:</div>'

generate_options_quiz(
    question = "1. Що буде результатом виконання наступного коду?",
    between = between,
    answers = c(
        "1" = FALSE,
        "0" = FALSE,
        "5" = TRUE,
        "4" = FALSE
    ),
    allow_multiple_answers = FALSE
)
```

```{r, results='asis', message=FALSE, echo=FALSE}
between <- '<pre><code>1. x = 2
while x <= 10:
    print(x)
    x += 2

2. x = 1
while x <= 5:
    print(x * 2)
    x += 1
</code></pre>
<div class="question">Оберіть правильну відповідь:</div>'

generate_options_quiz(
    question = "2. Який код виведе парні числа від 1 до 10?",
    between = between,
    answers = c(
        "Перший" = FALSE,
        "Другий" = FALSE,
        "Обидва" = TRUE,
        "Жоден" = FALSE
    ),
    allow_multiple_answers = FALSE
)
```

```{r, results='asis', message=FALSE, echo=FALSE}
between <- '<pre><code>x = 5
while x > 0:
    print(x)
    x = x - 1</code></pre>
<div class="question">Оберіть правильну відповідь:</div>'

generate_options_quiz(
    question = "3. Що буде результатом виконання наступного коду?",
    between = between,
    answers = c(
        "1 2 3 4 5" = FALSE,
        "5 4 3 2 1" = TRUE,
        "0 0 0 0 0 " = FALSE,
        "1 1 1 1 1" = FALSE
    ),
    allow_multiple_answers = FALSE
)
```


</details>
